【裁判字號】    90,易,378
【裁判日期】    901218
【裁判案由】    竊盜
【裁判全文】
臺灣花蓮地方法院刑事判決                            九十年度易字第三七八號
    公  訴  人  臺灣花蓮地方法院檢察署檢察官
    被      告  甲○○
                丁○○
    被      告  戊○○
                乙○○
    右二人共同
    選任辯護人  張秉正
右列被告等因竊盜案件，經檢察官提起公訴（八十九年度偵字第一七八六號），本院
判決如左：
    主  文
甲○○、丁○○、戊○○、乙○○均無罪。
    理  由
一、公訴意旨略以：被告甲○○、丁○○係夫妻，與被告戊○○、乙○○基於共同犯
    意連絡，意圖為其等不法所有，於九十年四月十六日上午九時許，明知位於花蓮
    縣光復鄉○○段第二八四Ｏ地號土地上之檳榔果，其等並無權採收，仍共同竊取
    上開地號上丙○○管領之檳榔果六千餘粒得逞。得手後，並將竊來之檳榔果放置
    於ＨＱ七二七六號汽車上，旋為丙○○當場發覺後報警查獲。因認被告等四人均
    共同涉犯刑法第三百二十條第一項之竊盜罪嫌云云。
二、按犯罪事實應依證據認定之，無證據不得推定其犯罪事實，刑事訴訟法第一百五
    十四條定有明文；次按認定犯罪事實，須依證據，而所謂證據，係指合法之積極
    證據就犯罪事實能為具體之證明者而言；又認定不利於被告之事實，須依積極證
    據，苟積極證據不足為不利於被告事實之認定時，即應為有利於被告之認定，更
    不必有何有利之證據，最高法院三十年上字第八一六號著有判例。再所謂「積極
    證據足以為不利被告事實之認定」，係指據為訴訟上證明之全盤證據資料，在客
    觀上已達於通常一般之人均不致於有所懷疑，而得確信被告確曾犯罪之程度，若
    未達到此一程度，而有合理懷疑之存在時，即無從為有罪之確信，此觀同院七十
    六年度台上字第四八九六號判例意旨自明。又按刑法上之竊盜罪，須意圖為自己
    或第三人不法之所有，而取他人所有物，為其成立要件，若行為人無不法所有之
    意圖，即欠缺意思要件，縱其結果不免有民事上之侵權責任，要難認為構成刑法
    上之竊盜罪。
三、本件公訴人認被告四人涉有共同竊盜犯行，無非是以被告等人跨區採取他人檳榔
    果等之竊盜事實，業據告訴人丙○○指訴甚詳，核與當時查獲本案之員警江清文
    證述之情節相符，並有贓物領據、現場照片附卷可稽，且被告丁○○就花蓮縣光
    復鄉○○段第二八四Ｏ地號確認所有權之訴，業經台灣高等法院花蓮分院於八十
    四年間判決丁○○應就上開土地所植之內桂竹、檳榔計五區塊部分應返還予告訴
    人丙○○之岳父張樹。此外，上開花蓮縣光復鄉○○段第二八四Ｏ號土地，亦有
    「界樁」為區界，此有警方所攝現場照片足參，因而被告等人，不論係自行採摘
    檳榔果或委由他人承包採收，於客觀上，均無誤認之虞等推論為其論罪之依據。
四、訊據被告四人均堅決否認有何竊盜犯行，被告甲○○、丁○○均辯稱：我們是出
    租二八三九號土地給戊○○去採收檳榔，且我們今年並無指界給戊○○，當天戊○○找誰去採檳榔我們不知道，沒有要去偷割檳榔等語；被告戊○○辯稱：其係
    向甲○○夫婦二人以八萬元及一萬五千元之代價，分別於八十九年及九十年價購
    甲○○所有土地上之檳榔採收權，因而被告戊○○在主觀上應認為系爭土地為甲○○所有，方分別以八萬元及一萬五千元向其承租，否則若知該土地為案外人張
    樹所有，應給付租金予告訴人，何以給付租金予甲○○夫婦之理，且承租範圍，
    依甲○○所示，租用之範圍係以桂竹以南之檳榔園為範圍，並由甲○○會同至現
    場告知已除草部分，均係甲○○之土地，且在戊○○之前，曾向甲○○承租檳榔
    園採收檳榔之業者所僱用之工人，亦曾在同樣之土地上割取檳榔，況依現場所示
    ，甲○○所有之二八三九號與本案之二八四０號土地間，並無明確之區隔及界樁
    ，均足認被告戊○○並無竊盜之意圖與故意。被告乙○○則以當日於二八四０號
    土地上割取檳榔時未為告訴人丙○○發現，而係於乙○○下山之際為告訴人所發
    覺，而被告乙○○當時主動告知丙○○其所割取檳榔之位置，若被告乙○○確知
    其所割取檳榔為丙○○所有，當無主動告知其所割取檳榔位置之可能，且依現場
    所示，甲○○所有之二八三九號與本案之二八四０號土地間，並無明確之區隔及
    界樁，均足認被告乙○○並無竊盜之意圖與故意等語置辯。經查：
（一）被告乙○○部分：查被告乙○○係被告戊○○之受僱人，其於前開時日，係受
      其雇主戊○○指示前往本案發生地點採收檳榔，並非無故前往該處任意割取他
      人檳榔，或在不特定地點割取檳榔之事實，業據被告乙○○在九十年四月十六
      日警局初訊時所述：我於今日早上午八時許至光復鄉馬錫山光復微波站上方處
      割檳榔，是我老闆戊○○叫我去山上割檳榔的，今日早上在老闆家裡，分咐我
      們去山上割檳榔，在現場丙○○有說我偷割檳榔，我有承認我有割檳榔，但因
      當初老闆是叫我去那邊割檳榔，土地所有權或界線有糾紛，我就不清楚，去年
      八十九年一月份，老闆有帶我到現場，並告訴我在桂竹林外園之檳榔為他所承
      包的範圍割檳榔，今日老闆戊○○在家裡告訴我要去割該塊檳榔等語（詳見警
      訊筆錄）；而被告上開陳述細節，經核與被害人丙○○在警訊時所指訴：當時
      我碰見乙○○駕駛自小貨車出來，我發現檳榔被竊走，我在現場就問乙○○，
      乙○○就指給我看，他割的檳榔就是我所管理的檳榔園，我於是在現場就告訴
      乙○○，他所割的檳榔就是我的檳榔等情亦相符合（見警訊筆錄）。依被告乙○○與被害人丙○○二人所述內容可知，被告乙○○割取檳榔後，遭丙○○質
      問其在何處割取檳榔時，既據實指出其割取檳榔之位置，而未謊報地點一節，
      可知其並無刻意隱瞞割取檳榔之行為，顯然其當時心中應不認為自身所為有何
      不當，或為犯罪行為，否則當不致於面對檳榔園主人質問檳榔來源時，仍將割
      取檳榔地點據實以報，而自暴其犯行之理。況被告乙○○確係受僱於戊○○，
      並依戊○○於八十九年當時所指界之地點，前往採收檳榔等情，除上述外，其
      在九十年六月二十七日偵查中亦陳述：是老闆指示去割檳榔，我是受僱於老闆
      ，算天，一天一千五百元，有做才有錢，割的時候沒有注意界標等語，其供述
      內容，核亦與被告戊○○在警訊時所供：我今日未到現場告訴人工人乙○○承
      包範圍，但是我於八十九年一月份向甲○○承包後，有帶工人乙○○到該園確
      認承包範圍在桂竹以之檳榔才可割取等語；戊○○在偵查中所述：乙○○是我
      請的工人，地點是甲○○所指的桂竹以南都包括，我叫乙○○去割檳榔的等語
      ，且其二人在本院訊問時，亦均為相同之陳述。基此，被告乙○○既係受僱於
      戊○○以計日領取工薪，於是日前往該檳榔園採收檳榔，又係受其雇主戊○○
      之指示前往上開地點割採檳榔等情觀之，縱其割取檳榔之地點屬他人所有，而
      誤割他人檳榔，亦難遽認被告乙○○即有竊盜之故意，或有不法所有之意圖即
      認被告乙○○所為係竊盜行為。
（二）被告戊○○部分：經查，被告戊○○確係向被甲○○承租與本案竊盜發生地上
      開二八四０地號土地相鄰土地上檳榔園上之八十九年、九十年二年之檳榔採收
      權一節，已據其在警訊、偵查中、本院調查時陳述一致，並經出租檳榔園採收
      權予戊○○之甲○○、丁○○二人供陳屬實，並有用以支付租金之被告戊○○
      為發票人，付款人為光豐地區農會，到期日為八十八年八月五日，面額為八萬
      元之支票一紙，而該支票之背面亦由丁○○背書於領款人處簽名，而領取該款
      之支票影本為證，足認被告戊○○確實於八十八年間，即向甲○○、丁○○二
      人承租本案發生地鄰地檳榔園之八十九年、九十年檳榔園採取權之情確為真實
      。被告戊○○既係向甲○○、丁○○以八萬元及一萬五千元（因九十年量少，
      租金減少）承租檳榔園，並支付價金，則依常理，其既已具有合法之採收權，
      應無竊取他人檳榔之犯罪動機，況當日被告戊○○並未親到現場，僅指示其所
      僱用之工人乙○○，依其在八十九年間所指示之地點，於當日至該檳榔園採收
      檳榔，已經前述，戊○○既具合法採收權，又未至現場，實難想像，其何以能
      確知其工人乙○○在採山上採收檳榔時，必然會至他人土地上之特定地點採收
      他人檳榔之確信，並進而利用乙○○下手行竊取他人檳榔。況乙○○係受僱於
      戊○○支領薪水割取檳榔，並無竊盜之故意，又如何與被告戊○○之間有所謂
      犯意之聯絡之可能性存在，自難認戊○○於承租檳榔園而具合法採收權後，卻
      故意在家中指示其工人，前往其檳榔鄰地附近之一小特定地點刻意竊取他人不
      多量之檳榔，而自陷於犯罪之理。因而自無足之證據可確認戊○○確具有竊
      盜之故意，或與乙○○間有竊盜之犯意聯絡。再本案發生之二八四０號土地上
      之檳榔園與鄰地檳榔之界樁雖為一柱頭噴有紅漆之水泥樁，然該界樁之長寬均
      僅數公分小大，且樹立地上之位置，僅露出地面數公分之長，並非顯然易見，
      且該處檳榔園在山腰之中，雜草甚長，竹木夾雜，路徑亦非顯明等情，業據本
      院勘驗屬實，有本院勘筆錄可稽外，並有實地照片二幀附卷可查，則受被告戊○○指示前往採取檳榔之乙○○，於採取檳榔時並非無誤認地點之可能性。再
      依據被告戊○○、甲○○、丁○○三人在警、偵訊及本院審理時所一致相符之
      陳述：被告甲○○、丁○○將檳榔園之八十九年、九十年之採收權出讓予被告
      戊○○時，僅在八十九年間，由甲○○帶領戊○○前往現場指界一次，則在山
      上之地，事隔一年餘，亦難保對地點無誤認之可能，況本案被害人丙○○於本
      次遭乙○○割取檳榔之地點，並非大面積，檳榔為幾千顆之數量等情，均欠缺
      明顯之積極證據，作為認定被告戊○○於本件竊案中，有犯罪之故意，或具有
      不法所有之意圖。
（三）被告甲○○、丁○○部分：查被告甲○○、丁○○係於八十八年間，將其所有
      位於二八四０附近之地號二八三九號檳榔園出租予被告戊○○，並於八十八年
      間出租土地之始，曾由甲○○帶同戊○○到場指界一次以外，其後於九十年雖
      將該檳榔續租予戊○○採收檳榔，甲○○、丁○○二人亦未曾再帶領戊○○等
      人再到現場一節，業據被告戊○○、甲○○、丁○○自警訊、偵查中、本院調
      查時均一致陳述甚明，並有戊○○所提出之支付租金，已由丁○○領得款項之
      八萬元支票影本一紙可證，有如前述。準此，被告甲○○、丁○○將該其所有
      之檳榔園採收權出租予戊○○後，其採收權利人即為戊○○，而非其二人，被
      告甲○○、丁○○二人並無從得知向其承租土地之戊○○是否要實現其採收權
      ，自己採收或再轉租權予他人採收，均非出租人之被告甲○○、丁○○所得預
      見，甚而戊○○採收時有無越界採收，或刻意竊取他人檳榔等各種情況，亦非
      被告甲○○、丁○○所能主導或知悉，因而被告甲○○、丁○○二人於八十八
      年間出租檳榔園予戊○○時，縱明知其所出租之土地包括不屬其權利範圍之二
      八四０地號土地在內，而以惡意出租他人土地者，其二人亦僅為民法上之權利
      侵害人，或無權利而出租他人土地之人。此與甲○○、丁○○二人於出租檳榔
      園二年之後之九十年間，向其承租檳榔園之戊○○如何指示其工人乙○○前往
      本案發生地之檳榔園割取檳榔之行為間，有何預見之可能，或有何種犯意聯絡
  之關聯性。故被告乙○○、戊○○二人是否涉有竊盜行為，亦與被告甲○○、
      丁○○二人是否錯誤或惡意出租他人檳榔園予被告戊○○之間，欠缺因果關係
      ，自難認被告二人主觀具有意圖不法所有之竊盜犯意。
（四）綜上所述，被告乙○○、戊○○、甲○○、丁○○所為，均欠缺竊盜之故意或
      不法所有之意圖，或與竊盜行為無關，均應認被告四人所為並不構成竊盜罪。
五、本件公訴人起訴被告等人涉犯竊盜罪並不成立，應僅成立民事上之侵權行為，應
    由被害人循民事訴訟途逕解決，與竊盜罪無關。此外，經本院依職權調查結果，
    復查無其他證據，足證被告四人有何公訴人所指之竊盜犯行，不能證明被告犯罪
    ，揆諸首揭說明，自應依法諭知其四人無罪之判決。
據上論斷，應依刑事訴訟法第三百零一條第一項判決如主文。
本案經檢察官李子春到庭執行職務。
中      華      民      國      九十      年     十二     月    十八    日
                                  臺灣花蓮地方法院刑事庭
                                      法  官  吳  順  龍
右正本證明與原本無異。
如對本判決不服，應於送達後十日內，向本院提出上訴狀。（應抄附繕本）告訴人或
被害人如對於本判決不服者，應具備理由請求檢察官上訴，其上訴期間之計算係以檢
察官收受判決正本之日期為準。
                                      法院書記官
中      華      民      國      九十      年     十二     月  二十四    日


司法院資訊處製作；財團法人民間司法改革基金會備份。
